臺北高等行政法院判決
                                      99年度訴字第2037號
                                     99年3月17日辯論終結
原      告　榮金營造工程股份有限公司
代　表　人　侯憲航（董事長）
訴訟代理人　李蒨蔚　律師
被      告　經濟部
代　表　人　施顏祥（部長）住同上
訴訟代理人　李宗恩
          　陳陽昇
          　廖建鑫
上列當事人間水利法事件，原告不服行政院中華民國99年8月27
日院臺訴字第0990102407號訴願決定，提起行政訴訟，本院判決
如下：
    主  文
原告之訴駁回。
訴訟費用由原告負擔。
　　事實及理由
一、事實概要：
    原告承攬交通○○○區○道新建工程局( 下稱國工局) 之○
    ○國家風景區新威大橋第CK01標新建工程( 下稱新威大橋工
    程) ，被告水利署第七河川局（下稱第七河川局）於民國(
    下同) 97年10月22日下午，查獲原告未經許可，在高雄市○
    ○區○○○段荖濃溪河川區域內，新威大橋工程第27號橋墩
    旁採取土石。被告爰以原告違反水利法第78條之1 第3 款規
    定，依同法第92條之2 第7 款規定，以98年11月23日經授水
    字第09820320250 號處分書處原告罰鍰新臺幣（下同）150
    萬元。原告不服，經提起訴願遭駁回，遂提起本件行政訴訟
    。
二、本件原告主張：
  (一)原告承攬新威大橋工程時，因施工所需而提出「荖濃溪剩餘
    土石方運輸及管理計畫」(下稱系爭計畫)，將荖濃溪中之基
    樁及基礎開挖之相關結構施工剩餘土石方作為填築上開工程
    橋墩施工期之施工便道，並於工程完工後，必須將上開土石
    挖除，將河道回復原狀後，再將上開土石移作橋樑兩側引道
    ，預計挖除之土石數量為15,253立方公尺。系爭計畫業經新
    威大橋工程發包單位即國工局轉送第七河川局審查後，同意
    備查在案。準此，原告挖掘荖濃溪河床並利用挖除砂石以填
    築路堤之行為，既已取得該主管機關核可，則原告採取砂石
    之行為，並未違反水利法第78條之1第3款之規定。
  (二)原告之所以會進行開挖，係因橋樑工程已完工，原告需將原
    先為配合橋樑施工而填築之施工便道挖除以回復河川原狀，
    並將挖出之土石依照原申請內容移往橋樑兩側作為填築上橋
    引道之用，原告利用開挖土石填築施工便道、引道之行為，
    既係施工工程所必需，且早經被告同意備查在案，縱令原告
    挖掘區域超出許可範圍，原告自無違反水利法之故意或過失
    。被告固提出96年1 月10日06017(KHO)-0143 號備忘錄( 下
    稱系爭備忘錄) 稱其已通知原告河川用地申請線在30公尺云
    云。惟系爭工程於95年8 月間開工，而土石開挖計畫於96年
    4 月27日經核准後，原告即開始以開控橋墩基礎所取得之土
    石用以填築施工便道俾利橋墩柱之施工車輛及機械進入，便
    道路寬遠大於30公尺，自96年4 月至97年10月22日查獲時止
    ，將近有一年半的時間，施工便道一直在原地，原告之施工
    人員、機械、車輛更是進進出出，其間，招標單位即國工局
    監工人員、被告轄下水利署第七河川局巡查人員更是經常在
    巡查，被告不可能不知施工便道之存在，該施工便道本是施
    工所必需，更是施工計畫之一部分，若認為該施工便道填築
    本身就是違法超出河川用地申請線使用，為何一年半來竟無
    人告知？至97年10月22日才突然變成逾越河川用地申請線而
    成為違法開挖？若認為該施工便並非違法填築使用，為何原
    告依原核准內容施工，挖除便道以回復河川原狀之開挖行為
    ，竟又變成違法開挖？原告至97年10月22日止，所挖掘荖濃
    溪剩餘土方數量為13366.77立方公尺，尚未超過所申購核准
    土石方數量15253 立方公尺，益足確認原告並無超挖之故意
    或過失，更未曾將挖出之土石外運移作他用。
  (三)原告屬首度遭查獲，且自始不知開挖範圍設有限制，再加上
    因多次颱風侵襲以致河床地形變更而無從辨識所致，原告就
    超挖一事並無故意或過失，且所採取之土石數量更未超過原
    先核准之範圍，因此，依據經濟部辦理違反水利法案件裁罰
    要點( 下稱裁罰要點) 第5 點(二)5 所示，被告亦應依該要點
    內容予減輕處罰等情。並聲明求為判決撤銷訴願決定及原處
    分。
三、被告則以：
  (一)本件許可挖取之位置僅為「以新建之新威大橋橋樑中心為基
    準，上下游各30公尺（合計60公尺）之範圍內」，並非毫無
    限制而准原告可任意依其主觀認定為挖掘。事實上原告所挖
    掘處大部分均遠離許可挖掘之範圍，經測量後其挖掘之最遠
    處已在40公尺外之位置，而此部分並未在許可挖掘之範圍內
    甚為明顯，則原告既於許可範圍外為挖掘之行為，自屬未經
    許可採取土石。
  (二)本件許可挖掘之範圍屬最易認定之基準，且該橋樑亦已建築
    在現場，故只要稍微目視，亦可知系爭挖掘之位置確已超過
    橋樑中心線30公尺極遠，此與有無颱風及颱風有無改變地形
    均屬無關。且可挖掘之現場範圍本來即屬原告應自為標示之
    責任，故即令颱風侵襲之說存在，原告仍應於颱風後再自行
    標示現場之挖掘範圍。何況，整座橋樑中心線除標示十分明
    確，不致因河川沖淤而無法辨識外，其中心線上下游各30公
    尺之範圍已相當大，何以原告竟不在橋樑下方之無爭議範圍
    內為挖掘，卻寧願在偏離中心線達40公尺以外之地點（非河
    川管理機關許可範圍亦超出工區範圍）內挖掘土石。實難謂
    原告無故意或過失。
  (三)原告明知有許可之挖掘範圍，其即應知悉河川區域內不得任
    意或擅自挖掘之規定，否則何需申請許可，故原告自不能對
    相關水利法再諉為不知情，其構成違反水利法第78條之1第3
    款之規定，已甚明確。又因其行為係於防汛期間所為，且採
    取之土石數量亦非少量，其情節顯非輕微，顯見原告均無行
    政罰法或裁罰要點第5 點所定免除或減輕其行政處罰規定之
    適用，並依裁罰要點附表一所定標準，對其屬於防汛期間之
    行為，予以加重二分之一，故所為裁罰150 萬元，係依法定
    裁罰額度規定，及其實際違法情事之輕重裁量處罰者自屬合
    法適當之處分等語，資為抗辯。並聲明求為判決駁回原告之
    訴。
四、兩造之爭點：原告之行為有無違反水利法第78條之1第3款規
    定？如原告確有違反該規定，得否減輕處罰？茲分別論述如
    下。
五、本院之判斷：
　(一)按「河川區域內之下列行為應經許可：…三、採取或堆置土
    石。…」「有下列情形之一者，處新臺幣100萬元以上500萬
    元以下罰鍰：…七、違反第78條之1第3款…規定，未經許可
    採取或堆置土石者。」水利法第78條之1 第3 款、第92條之
    2 第7 款分別定有明文。次按「本要點認定應處以罰鍰者，
    除依前二點規定免除或減輕規定辦理外，依附表一計算其罰
    鍰金額後裁罰之。」「一、採取土石在500 立方公尺以下者
    ，罰100 萬元，…。二、行為發生於汛期中者，依前目金額
    加罰二分之一。」裁罰要點第7 點第1 項、附表一第7 款第
    1 目、第2 目亦有明文規定。
　(二)經查，原告係新威大橋工程之承包商，於施工前，由國工局
    向第七河川局申請使用坐落荖濃溪高雄縣六龜鄉○○段R458
    、459、487、451、450、449、841、845、838等地號河川公
    地，經第七河川局核發95年1月20日水授七字第09587000030
    號河川公(私)地使用許可書(下稱系爭使用許可書)，依系爭
    使用許可書所附位置圖及河川圖籍顯示，本件許可使用河川
    公地之位置為以新建之新威大橋橋樑中心為基準，上下游各
    30公尺（合計60公尺）之範圍內，依系爭計畫之規定，原告
    僅得將荖濃溪中之基樁及基礎開挖之相關結構施工剩餘土石
    方作為路堤回填，其餘所需材料均由原告自備。詎原告未經
    許可，於97年10月22日下午，在高雄市○○區○○○段荖濃
    溪河川區域內，新威大橋工程第27號橋墩旁，挖掘一長約25
    .6公尺、寬約14.7公尺、深約5.6 公尺之坑洞，採取土石，
    共計約260 立方公尺，經高屏溪流域管理委員會會同高雄縣
    警察局六龜分局當場查獲之事實，有第七河川局95年1 月20
    日水授七字第09587000030 號河川公( 私) 地使用許可書、
    系爭計畫、97年10月22日高屏溪流域管理委員會現場稽查紀
    錄、新威大橋工程申請位置與河川圖籍、新威大橋下盜挖檢
    測圖、高屏溪流域管理委員會97年10月31日高流稽字第0970
    400467號函、臺灣高雄地方法院檢察署( 下稱高雄地檢署)9
    7 年度偵字第30292 號、第33608 號檢察官不起訴處分書等
    影本在卷可稽，堪以認定。是原告未經許可採取土石，違反
    水利法第78條之1 第3 款規定，被告爰依同法第92條之2第7
    款、裁罰要點第7 點及其附表一第7 款第2 目規定，處原告
    罰鍰150 萬元，於法洵無不合。
六、原告雖主張其挖掘荖濃溪河床並利用挖除砂石以填築路堤之
    行為，係已取得該主管機關核可，並非水利法第78條之1第3
    款所規定之未經准許採取土石云云。惟查，依原告所提經第
    七河川局同意之系爭計畫記載：「壹、工程概述：三、業主
    供給材料：本工程所需材料除荖濃溪相關結構施工剩餘土石
    方外，均由承商自備。」「陸、剩餘土石運輸及管理：6-1
    剩餘土石運輸：本工程預定將荖濃溪中之基樁及基礎開挖之
    相關結構施工剩餘土石方分別運送至新威及大津路堤施工部
    分進行填築。…。6-2 剩餘土石之數量管理：本工程於荖濃
    溪河川整治線內之結構物共計有22處(P11-P32) ，而土石方
    之挖除數量合計為15253m，詳細之數量計算如表6.1 所示。
    預計將P11-P22 之剩餘土方( 約9340m)運往新威路堤段進行
    路堤回填；P23-P32 之剩餘土方( 約5913m)運往大津路堤段
    進行路堤回填。」，原告為使用上開土石方，依採取土石使
    用費收費標準應繳交125 萬5300元( 見本院卷第42-43 頁、
    第25 頁 、第36頁背面、第82-83 頁) ，參以原告代表人到
    庭陳稱：「造橋需在河中作橋墩，河中必須挖深洞灌入混凝
    土，混凝土基礎部分所挖出的量，當初七河局同意將其作為
    造橋回填路基之用。」「當初挖出來的材料堆在橋樑的邊上
    ，還沒有開始回填路堤的兩側，等全部的橋樑做好之後才會
    回填。作基礎時先把砂石挖出來暫時堆在邊上。」等情( 見
    本院卷第64- 65頁) ，可知主管機關所許可者，係原告於造
    橋過程中，為建築橋墩所設基樁而開挖出之土石方可作為新
    威大橋兩旁之新威及大津路堤之回填，並需繳交土石使用費
    ；原告將挖出之土石在尚未回填路堤前，暫時堆在旁邊。準
    此，倘原告於工程進行中，需於工地建築臨時便道，其所需
    之土石方應自備，並非可就地取材。況依查獲當時橋墩已完
    成之情形，縱如原告所稱，欲將原堆置於旁邊之土石方移作
    回填路堤用，然原告所挖掘之坑洞，經測量結果為長約25.6
    公尺、寬約14.7公尺、深約5.6 公尺，以其深度達5.6 公尺
     (有現場稽查紀錄表附訴願卷可稽) 觀之，已是向地下挖掘
    ，足資判斷其非為單純之移置土石方行為，實係未經許可之
    採取土石行為，應可認定。原告此部分之主張，自不可採。
七、原告又主張其進行開挖，係因橋樑工程已完工，原告需將原
    先為配合橋樑施工而填築之施工便道挖除以回復河川原狀，
    並將挖出之土石依經核准之系爭計畫，將之移往橋樑兩側作
    為填築上橋引道之用，縱令原告挖掘區域超出許可範圍，原
    告自無違反水利法之故意或過失云云。惟查，依系爭計畫之
    記載，主管機關所許可原告於造橋過程中，為建築橋墩所設
    基樁而開挖之行為，並於支付土石使用費後，乃得使用預定
    基樁開挖結構剩餘土石，其使用目的在於運送至新威及大津
    路堤施工部分進行填築，倘原告需於工地建築臨時便道，其
    所需之土石方應自備，並非可就地取材，已如前述。原告先
    是主張開挖之剩餘土石，係堆置於旁邊；嗣改稱剩餘土石移
    作施工便道，於橋樑工程完工後，為回復河川原狀，乃將挖
    出之土石移往橋樑兩側，然不論何一情形，依查獲之現場，
    原告確有向地下挖掘土石之行為，已非屬主管機關所核准之
    剩餘土石再利用之行為，自得認原告有非法採取土石之行為
    。衡諸系爭計畫係由原告自行草擬提出，經主管機關審核後
    同意備查，則原告自應知悉主管機關所許可之範圍在於基樁
    開挖結構剩餘土石之再利用，不及於採取土石之行為。原告
    以系爭計畫業經主管機關許可為由，資為非法採取土石之掩
    護，並據以主張其無違反水利法之故意或過失，亦非可採。
八、原告另主張本件屬首度遭查獲，因原告自始不知開挖範圍設
    有限制，且現場因多次颱風侵襲以致河床地形變更而無從辨
    識所致，所採取之土石數量更未超過原先核准之範圍，依裁
    罰要點第5點(二)5規定，被告應予減輕處罰云云。經按「五、
    依行政罰法第8條規定，減輕或免除行政處罰之裁量如下：
    …(二)有下列情形之一者，不得減輕處罰。但其屬第1目至第6
    目任一目規定之違反，屬首度查獲，且情節輕微者，得依附
    表一減輕其處罰。但不得低於各該款法定罰鍰最低額之三分
    之一：…5.違反水利法第78條之1 第1 款或第3 款規定。但
    其屬前款第5 目規定之行為，不在此限。…」裁罰要點第5
    點第2 項第5 目固有明文。惟查，本件依系爭計畫內容之記
    載，原告應已明知主管機關所核准者為剩餘土石之再利用，
    並不及土石之開挖，其利用施工之便，藉系爭計畫之名，進
    行非法採取土石，且屬於防汛期間之行為，情節尚難認係屬
    輕微，自無上開減輕裁罰規定之適用。
九、綜上所述，原告所訴均委無足採，被告以原告於河川區域內
    ，未經許可採取土石，違反水利法第78條之1第3款規定，依
    同法第92條之2 第7 款規定，處以150 萬元罰鍰，於法並無
    違誤，訴願決定予以維持，亦無不合。原告仍執前詞，訴請
    撤銷，為無理由，應予駁回。
十、本件事證已臻明確，兩造其餘主張陳述，於判決結果不生影
    響，無庸一一論列，併此敘明。
十一、據上論結，本件原告之訴為無理由，依行政訴訟法第98條
      第1 項前段，判決如主文。
中　　華　　民　　國　　100　 年　　4　　 月　　7　　 日
　        　　　　　臺北高等行政法院第二庭
                              審判長法  官　蕭忠仁
                                    法  官　蔡紹良
                                    法  官　陳姿岑
上為正本係照原本作成。
如不服本判決，應於送達後20日內，向本院提出上訴狀並表明上
訴理由，如於本判決宣示後送達前提起上訴者，應於判決送達後
20日內補提上訴理由書（須按他造人數附繕本）。
中　　華　　民　　國　　100　 年　　4　　 月　　7　　 日
          　　　　　　      　　　  書記官  李依穎